臺灣臺北地方法院刑事裁定　　　　　　　 100年度自字第72號
自　訴　人　侯桂蘭
自訴代理人　林誌誠律師
被　　　告　沈德誠
　　　　　　沈志揚
上列被告因詐欺案件，經自訴人提起自訴，本院裁定如下：
    主  文
本件自訴駁回。
    理  由
一、自訴意旨略以：查被告沈德誠、沈志揚為父子關係，沈德誠
    為自訴人侯桂蘭之同事，二人基於共同意圖為自己不法之所
    有，自民國九十六年十月間起，陸續以沈志揚在菜市場賣菜
    需現金週轉為由，向侯桂蘭詐取新臺幣（下同）一百八十六
    萬元。又於九十八年年初，以同樣詐騙手法，再向侯桂蘭詐
    騙一百六十二萬五千元及八萬元。沈德誠、沈志揚為取信侯
    桂蘭，於九十九年十二月七日簽立保管條給自訴人，由沈志
    揚為保管人，沈德誠為連帶保證人，約定分期還款，惟沈德
    誠、沈志揚迄今尚未償還，始知受騙，因認被告二人涉犯刑
    法第三百三十九條第一項之詐欺取財罪嫌等語。
二、按法院或受命法官於自訴案件第一次審判期日前訊問及調查
    結果，如認為案件有刑事訴訟法第二百五十二條至第二百五
    十四條之情形者，得以裁定駁回其自訴，同法第三百二十六
    條第三項定有明文。次按「案件有左列情形之一者，應為不
    起訴之處分：...十、犯罪嫌疑不足者。」刑事訴訟法第二
    百五十二條亦有規定。次按犯罪事實應依證據認定之，無證
    據不得推定其犯罪事實；不能證明被告犯罪者應諭知無罪之
    判決，刑事訴訟法第一百五十四條第二項及第三百零一條第
    一項亦分別定有明文。再按刑事訴訟法上所謂定犯罪事實之
    證據，係指足以認定反訴被告確有犯罪行為之積極證據而言
    ，該項證據自須適合於反訴被告犯罪事實之認定，始得作為
    斷罪之資料，而認定不利於反訴被告之事實，須依積極證據
    ，苟積極證據不足為不利於反訴被告事實之認定時，即應為
    有利於反訴被告之認定，更不必有何有利之證據，最高法院
    二十九年上字第三一○五號、三十年上字第八一六號分別著
    有判例可資參照。另按事實之認定，應憑證據，如未能發現
    相當證據，或證據不足以證明，自不能以推測或擬制之方法
    ，以為裁判基礎，最高法院四十年台上字第八六號著有判例
    可資參照。再按刑法第三百三十九條第一項詐欺取財罪之成
    立，須意圖為自己或第三人不法所有，以詐術使人將本人或
    第三人之物交付為要件；所謂以詐術使人交付，必須被詐欺
    人因其詐術而陷於錯誤，若其所用方法不能認為詐術，亦不
    致使人陷於錯誤，即不構成該罪。又民事債務當事人間，若
    有未依債務本旨履行給付之情形，依一般社會經驗而言，原
    因非一，其因不可歸責之事由致無法給付，或因合法主張抗
    辯事由而拒絕給付，甚至債之關係成立後，始行惡意遲延給
    付，皆有可能，非必出於自始無意給付之詐欺犯罪一端。茍
    無證據證明其在債之關係發生時，自始即具有不法所有意圖
    之積極證據，亦僅能令負民事債務不履行之責任，尚不得據
    此債信違反之客觀事態，即推定被告自始即有不法所有之意
    圖，而逕以詐欺取財罪相繩。又按刑法上詐欺罪之成立，要
    以加害者有不法取得財物之意思而實施詐欺行為，被害者因
    此行為，致表意有所錯誤而為財產上處分，受有損害，且加
    害者所用行為，堪認為詐術者，始足當之（最高法院十九年
    上字第一六九九號、四十六年台上字第二六○號判例意旨參
    照），從而行為人如非自始基於不法所有之意圖，以詐術使
    人交付財物，或交付財物者並無損害，或者所受損害，非由
    欺罔行為陷於錯誤所致，均不得遽以詐欺罪相繩；至於債務
    人未依債務本旨履行其債務或提出給付等情形，若非出於自
    始無意履行債務之詐欺犯意所致者，尚與刑法第三百三十九
    條第一項詐欺罪構成要件有間。
三、本件自訴人認被告沈德誠及沈志揚涉有上揭詐欺取財犯行，
    無非係以支票、本票、保管條等件為其憑據。惟查：
  (一)自訴人於本院調查時陳稱：被告借錢沒還伊，被告沈德誠與
    伊是同事，大約於九十四年起，被告沈德誠跟伊說，他兒子
    沈志揚在市場批貨賣菜，將貨賣給餐廳，需要現金買菜，就
    跟伊借錢，借兩年多都沒有還伊，後來伊朋友跟伊說要被告
    寫保管條，所以伊才由朋友幫忙撰寫保管條內容給被告沈德
    誠跟沈志揚，再由被告沈德誠跟沈志揚於九十六年十月二十
    七日寫保管條。之後九十八年間，沈德誠說他兒子沈志揚需
    要錢買菜，陸陸續續向伊借錢，每次借都會給伊一張支票，
    支票伊有去兌現，兌現時有拿到錢，後來被告沈德誠又向伊
    借錢，錢沒還，伊要被告沈德誠及沈志揚每月還三萬元，才
    要被告沈德誠及沈志揚再寫保管條。被告沈德誠一直都有在
    工作，被告沈志楊也繼續在做批貨賣菜，伊有看過被告沈志
    揚做批貨生意，後來被告沈德誠說現在店家少，生意沒那麼
    好等語（見本院卷第二一頁至第二三頁），是由自訴人上開
    陳述內容可知，自訴人從九十四年間已陸續借錢予被告沈德
    誠、沈志揚，且斯時被告沈德誠係以被告沈志揚生意週轉所
    需為由，向自訴人借貸金錢，而自訴人亦稱看過被告沈志揚
    做批貨生意，足見被告沈德誠當時確係因被告沈志揚週轉所
    需，始向自訴人借貸，而被告沈志揚既確有做批貨生意，為
    生意週轉需要現金，亦合於常情，尚難因此認定被告沈德誠
    或沈志揚有施用詐術；況，自訴人嗣後於九十六年十月二十
    七日要求被告沈德誠及沈志揚書立保管條，載明被告沈志揚
    為自訴人保管一百八十六萬元，於九十七年十月二十五日始
    須返還，被告沈德誠為連保人，則自訴人與被告沈志揚間之
    債權債務關係又有轉變，嗣後被告沈志揚未履行上開保管條
    之約定時，亦非因被告沈德誠或沈志揚施用詐術之結果，此
    應僅為被告二人未依約還款之民事糾紛。
  (二)再者，自訴人於被告沈德誠及沈志揚未還款之際，又於九十
    八年間，陸續借貸金錢予被告沈志揚，而被告沈德誠及沈志
    揚向自訴人借貸時，均會出具支票以供擔保，事後依自訴人
    所稱，亦確有支票經自訴人提示後依法給付票款之事實，尚
    不能認被告沈德誠及沈志揚有施用詐術，否則，何以所提出
    之支票供擔保，甚且能給付票款；另被告沈志揚尚在經營市
    場批貨生意，被告沈德誠亦繼續上班中，此為自訴人供陳在
    卷，則被告沈志揚及沈德誠既仍為正常之生意經營及工作，
    事後恐係因周轉或營業不良而無法還款，揆諸上揭說明，被
    告沈志揚及沈德誠借貸之行為，與詐欺取財之構成要件尚屬
    有間；而自訴人又於九十九年十二月七日要求被告沈志揚簽
    立保管條，再由被告沈德誠擔任連帶保證人，約定被告沈志
    揚分期還款之條件，縱事後被告沈志揚未依約還款，則因該
    保管條係因自訴人要求簽訂，因無積極證據證明被告沈志揚
    及沈德誠惡意不還款，亦無法以詐欺取財罪相繩。另自訴人
    提出之證據僅能證明被告沈志揚有簽訂二份保管條，保管自
    訴人之金錢，且被告沈德誠為連帶保證人，以及還款之條件
    ，並無從認定被告沈德誠及沈志揚有施用詐術之嫌。
  (三)綜上所述，依卷內所有客觀事證，尚不足以認定被告二人有
    自訴人所指述之詐欺犯行，此外，復查無其他積極證據，足
    資證明被告二人確有詐欺之犯行，則揆諸前揭規定及判例意
    旨所示，被告二人之犯罪嫌疑應屬不足，爰依刑事訴訟法第
    三百二十六條第三項規定，以裁定駁回自訴。
據上論斷，應依刑事訴訟法第三百二十六條第三項、第二百五十
二條第十款，裁定如主文。
中    華    民    國  100     年    10    月    14    日
                  刑事第十四庭  審判長法  官  彭慶文
                                      法  官  楊坤樵
                                      法  官  林玉蕙
以上正本證明與原本無異。
如不服本裁定，應於裁定送達後5日內向本院提出抗告狀。
                                      書記官  陳怡君
中    華    民    國   100    年    10    月    14    日